臺灣高等法院刑事裁定
110年度毒抗字第56號
抗  告  人  臺灣士林地方檢察署檢察官
被      告  陳  毅


上列抗告人因被告違反毒品危害防制條例案件，不服臺灣士林地
方法院109年度毒聲字第252號，中華民國109年12月23日裁定（
聲請案號：臺灣士林地方檢察署109年度聲觀字第226號、109年
度毒偵字第2169號），提起抗告，本院裁定如下：
    主  文
原裁定撤銷，發回臺灣士林地方法院。
    理  由
一、原裁定意旨略以：被告基於施用第二級毒品甲基安非他命之
    犯意，於民國109年6月11日晚間7、8時許，在桃園市○○區○○
    ○路00號11樓沃克旅館106號房內，施用第二級毒品甲基安非
    他命1次等情，業據被告坦承不諱，且其於109年6月11日為
    警所採集之尿液，經檢驗結果確呈安非他命、甲基安非他命
    陽性反應，有臺灣檢驗科技股份有限公司109年7月3日濫用
    藥物檢驗報告及桃園市政府警察局桃園分局被採尿人尿液暨
    毒品真實姓名與編號對照表在卷可憑，被告施用第二級毒品
    甲基安非他命之事實，至為明確。又被告於犯本案施用毒品
    犯行前，曾於107年間另犯施用毒品犯行，經臺灣臺北地方
    檢察署檢察官為附命完成戒癮治療之緩起訴處分，嗣因緩起
    訴期間再犯他案，經檢察官撤銷前開緩起訴處分，被告就其
    於107年間之施用毒品行為，既已選擇「觀察、勒戒」以外
    之「緩起訴之戒癮治療」模式，並經檢察官為附命完成戒癮
    治療之緩起訴處分，事實上已接受等同「觀察、勒戒」之處
    遇，其於前案經緩起訴處分確定後，3年內再犯本件施用毒
    品犯行，檢察官自得依毒品危害防制條例第23條第2項或第2
    4條第2項規定之相同法理，逕行提起公訴，無再重為聲請觀
    察、勒戒之必要，檢察官聲請將被告送勒戒處所觀察、勒戒
    ，於法尚有未合，應予駁回等語。　　
二、抗告意旨略以：修正後毒品危害防制條例第23條第2項係以
    「觀察、勒戒或強制戒治執行完畢釋放後，3年內再犯」為
    其追訴條件，被告前既未曾接受觀察、勒戒等處遇，自無從
    適用該規定予以追訴處罰，仍應適用修正後毒品危害防制條
    例第20條第1項規定辦理。是成年被告需經「觀察、勒戒或
    強制戒治執行完畢釋放後，3年內再犯第10條之罪」者，方
    可依法追訴。本案被告於107年間因施用毒品犯行，經臺灣
    臺北地方檢察署檢察官為附命完成戒癮治療之緩起訴處分，
    嗣因於緩起訴期間再犯他案，而經檢察官撤銷前開緩起訴處
    分確定，被告視同未曾接受觀察、勒戒等處遇，其所為本案
    犯行，自應適用修正後毒品危害防制條例第20條第1項施以
    觀察、勒戒之規定等語。
三、按犯施用第一級、第二級毒品罪者，檢察官應聲請法院裁定
    觀察、勒戒；且觀察、勒戒等處遇執行完畢釋放後，3年後
    再犯施用第一級、第二級毒品罪者，應再啟觀察、勒戒等處
    遇程序，新修正毒品危害防制條例第20條第1項、第3項分別
    定有明文。另毒品危害防制條例第24條第1項明定「本法第2
    0條第1項及第23條第2項之程序，於檢察官先依刑事訴訟法
    第253條之1第1項、第253條之2之規定，為附命完成戒癮治
    療之緩起訴處分時，或於少年法院（地方法院少年法庭）認
    以依少年事件處理法程序處理為適當時，不適用之」，亦即
    檢察官對施用毒品之被告得為「附命緩起訴」，而排除觀察
    、勒戒等處遇及起訴規定之適用，而檢察官得為「附命緩起
    訴」處分之對象，當包括「初犯及3年後再犯」、「3年內再
    犯」之施用毒品者。若上開「附命緩起訴」經撤銷時，自應
    回復為原緩起訴處分不存在時之狀態，檢察官仍應依修正後
    毒品危害防制條例第20條第1項或第23條第2項之規定，分別
    視其為「初犯及3年後再犯」或「3年內再犯」之施用毒品者
    ，而決定適用觀察、勒戒等處遇或起訴之程序。至同條例第
    24條第2項雖規定：「前項緩起訴處分（即附命緩起訴），
    經撤銷者，檢察官應『依法追訴』」，然法文既非「依法起訴
    」，並參考刑事訴訟法第1條第1項規定：「犯罪，非依本法
    或『其他法律』所定之訴訟程序，不得『追訴』、處罰」，且「
    刑罰」及「保安處分」同為犯罪之法律效果，則「依法追訴
    」，除指檢察官適用刑事訴訟法所定之起訴程序外，尚包括
    毒品危害防制條例第20條第1項所定觀察、勒戒程序。此與
    新修正毒品危害防制條例第23條第2項規定「觀察、勒戒或
    強制戒治執行完畢釋放後，3年內再犯第10條之罪者，檢察
    官或少年法院（地方法院少年法庭）應『依法追訴』或裁定交
    付審理。」因與新修正同條例第20條第3項配合之結果（即
    觀察、勒戒等處遇執行完畢釋放後，3 年後再犯第10條之罪
    ，始得重行觀察、勒戒），所稱「依法追訴」，無從包括聲
    請觀察、勒戒者有別，尚不得援引修正後毒品危害防制條例
    第23條第2項之規定，而謂毒品危害防制條例第24條第2項之
    「依法追訴」，必需排除修正後毒品危害防制條例第20條聲
    請觀察、勒戒規定之適用。且第24條第2項所稱「緩起訴處
    分」經撤銷者，其撤銷原因非一，若係因違法或不當經再議
    程序，由上級檢察機關撤銷時，本應回復未為緩起訴處分前
    之狀態，由檢察官續行偵查，視個案之證據，為適當之處分
    ，要不得強解為應「依法起訴」，認無再次聲請法院裁定觀
    察、勒戒之必要。又現行毒品危害防制條例第24條第1項（1
    09年1月15日公布、尚未施行之新法亦同），已改採觀察、
    勒戒等處遇與「附命緩起訴」並行之雙軌模式，後者並擴及
    新修正毒品危害防制條例第23條第2 項(3年內再犯）情形，
    可見立法者有意在「附命緩起訴」程序，對施用第一級、第
    二級毒品者，採取更為寬容之態度。上述二程序其執行方式
    有別，其間仍有差異，前者依毒品危害防制條例第20條第1
    項、第2項之規定，視其執行成效，由觀察、勒戒，進而強
    制戒治，循序為之；後者依毒品危害防制條例第24條第1項
    ，檢察官得為「附命緩起訴」。而依毒品戒癮治療實施辦法
    及完成治療認定標準第3條、第7條、第11條規定，「戒癮治
    療」包括「藥物治療、心理治療、社會復健治療」、「戒癮
    治療之期程以連續1年為限」、檢察官為上開緩起訴處分得
    指定被告應遵行事項等。被告同意參加「附命緩起訴」，即
    應完成「戒癮治療」、檢察官指定之應遵行事項至緩起訴期
    間屆滿為止。前者與後者對照以觀，「附命緩起訴」雖得佐
    以採尿、對相關規定遵守等方式之約制，使被告確實完成「
    戒癮治療」，但「戒癮治療」始為「附命緩起訴」之核心治
    療方式，並得取代觀察、勒戒等處遇，期能完全戒除被告之
    毒癮。依上揭說明，被告在「戒癮治療」完成前，仍難謂得
    與觀察、勒戒等處遇「已執行完畢」等同視之。再依109年1
    月15日公布、尚未施行之毒品危害防制條例第24條第1項規
    定，檢察官可依刑事訴訟法第253條之2第1項第4款至第6款
    或第8款規定，為各項附條件之緩起訴處分，不限於現行同
    條項所定「附命戒癮治療」之緩起訴處分，以使毒品施用者
    獲得有利於戒除毒品之適當處遇；該尚未施行之同條第2項
    亦規定：「前項緩起訴處分，經撤銷者，檢察官應繼續偵查
    或起訴。」其立法理由並說明：「緩起訴處分是利用機構外
    之處遇，協助施用毒品者戒除毒癮，為達成戒除毒癮之目的
    ，於撤銷緩起訴處分後，宜由檢察官依法繼續偵查或起訴，
    亦即仍有現行條文第20條觀察、勒戒及強制戒治制度之適用
    ，俾利以機構內之處遇方式協助其戒除毒癮，亦得為不同條
    件或期限之緩起訴處分」等語。是以於撤銷緩起訴處分後，
    仍有同條例第20條所定觀察、勒戒等處遇制度之適用，雖該
    條文行政院尚未定施行日期，但為利法律銜接，亦宜先予因
    應，而為相同之解釋(最高法院109年度台上大字第3536號刑
    事裁定意旨參照)。 
四、經查：
  ㈠被告於前揭時、地施用第二級毒品甲基安非他命之事實，業
    據被告於警詢及偵查中坦承不諱（見臺灣桃園地方檢察署毒
    偵字第3858號影卷【下稱毒偵字第3858號影卷】第15-19、7
    9-81、99、100頁），且被告為警查獲後所採集之尿液檢體
    ，經送臺灣檢驗科技股份有限公司以EIA酵素免疫分析法初
    步檢驗，再以GC/MS氣相層析質譜儀法確認檢驗結果，確呈
    安非他命類（安非他命、甲基安非他命）陽性反應，有該公
    司109年7月3日出具之濫用藥物尿液檢驗報告（尿液檢體編
    號：D-0000000）、桃園市政府警察局桃園分局被採尿人尿
    液暨毒品真實姓名與編號對照表、桃園市政府警察局桃園分
    局查獲毒品危害防制條例「尿液」初步鑑驗報告單及桃園市
    政府警察局桃園分局扣押物品清單附卷可稽（毒偵字第3858
    號影卷第45、47、105、121頁）。被告自白核與事實相符，
    足以採信，可證被告確有施用第二級毒品甲基安非他命之犯
    行。
  ㈡被告前於107年間因施用毒品犯行，經臺灣臺北地方檢察署檢
    察官於107年8月17日以107年度毒偵字第2649號為「附命完
    成戒癮治療之緩起訴處分」，該緩起訴處分於107年9月11日
    確定，緩起訴期間自107年9月11日起至109年9月10日止，嗣
    因被告於緩起訴期間內另涉犯毒品危害防制條例案件，經臺
    灣臺北地方檢察署檢察官聲請簡易判決處刑，由臺灣臺北地
    方法院以109年度簡字第1722號判決判處有期徒刑3月，於10
    9年9月11日確定，前開緩起訴處分因而經臺灣臺北地方檢察
    署檢察官以109年度撤緩字第307號撤銷並確定等情，有前開
    緩起訴處分書、撤銷緩起訴處分書及本院被告前案紀錄表在
    卷可稽。被告前雖經檢察官依毒品危害防制條例第24條第1
    項為附命完成戒癮治療之緩起訴處分，但在緩起訴期間因故
    意犯施用毒品罪經判處罪刑確定，該緩起訴處分經撤銷確定
    ，被告事實上並未完成緩起訴處分所附命之戒癮治療程序，
    難認可與觀察、勒戒等處遇「已執行完畢」等同視之。則原
    裁定以被告事實上已接受等同觀察、勒戒之處遇，認被告本
    次施用毒品犯行已無再接受觀察、勒戒機構內處遇機會之必
    要，揆諸上開說明，此部分之法律解釋及適用，尚非無研求
    之餘地。　　   
五、綜上所述，原審裁定駁回檢察官觀察、勒戒之聲請，容有再
    行斟酌之處，檢察官以前詞主張被告仍有接受機構內處遇之
    必要等語，為有理由，爰將原裁定撤銷，並為保障當事人權
    益及兼顧其審級利益，將本案發回原審法院更為適當之裁定
    。
據上論斷，應依刑事訴訟法第413條，裁定如主文。
中　　華　　民　　國　　110 　年　　3 　　月　　16　　日
                  刑事第一庭    審判長法　官  李釱任
                                      法　官  呂煜仁
                                      法　官  林庚棟
以上正本證明與原本無異。
不得再抗告。
                                      書記官  陳漢朝
中　　華　　民　　國　　110 　年　　3 　　月　　17  　日